【裁判字號】    94,上,122
【裁判日期】    950630
【裁判案由】    清償借款
【裁判全文】
臺灣高等法院高雄分院民事判決           94年度上字第122號
上  訴  人  允通建設開發股份有限公司
法定代理人  乙○○
訴訟代理人  己○○
            戊○○
被上訴人    中國信託商業銀行股份有限公司
法定代理人  丁○○
訴訟代理人  甲○○
            庚○○
上列當事人間因請求清償借款事件，對於民國94年6 月15日臺灣
高雄地方法院94年度重訴字第138 號第一審判決提起上訴，本院
於95年6月21日辯論終結，茲判決如下：
    主  文
上訴駁回。
第二審上訴費用由上訴人負擔。
    事實及理由
一、被上訴人起訴主張：允通建設股份有限公司因興建及銷售「
    美濃博士村」，就承購戶黃秀芳等人向被上訴人申辦整批房
    屋貸款，出具承諾書與被上訴人，約定如房貸核撥後，發生
    遲延繳款致遭拍賣，就不足之本金及利息願負連帶清償責任
    。嗣因承購戶黃秀芳、林緯綸（原名林境棟）、古劉榮英、
    陳月英、楊朱秀勤、溫瑞彬、林邱運妹等7 人向被上訴人申
    辦房屋貸款後，陸續違約未按期攤還本息，依雙方借貸契約
    全部債務視為到期，經被上訴人聲請執行法院拍賣抵押物，
    所得分配款項仍不足清償積欠之借款計13,022,990元。爰依
    消費借貸、連帶保證之法律關係，請求上訴人給付
    13,022,990元及自起訴狀繕本送達翌日即93年11月23日起至
    清償日止，按週年利率5 ％計算之利息（上訴人僅就原審判
    命其就林邱運妹債務餘額2,308,885 元為給付部分聲明不服
    ，其餘部分因未上訴而確定）  。
二、上訴人則以：上訴人確有出具承諾書，約定「美濃博士村」
    如承諾書附件「整批房貸分戶名冊」所示授信戶，如遲延繳
    款致房地遭拍賣，願就所造成被上訴人之本金、利息損失負
    連帶清償責任，然所擔保範圍並不及於違約金之損失。且上
    訴人出具承諾書時，在該分戶名冊左下角即已加蓋公司章，
    當時並未記載「林邱運妹」戶名，該林邱運妹戶名係事後由
    被上訴人擅自填載，不應由上訴人就其債務負連帶清償責任
    等語，資為抗辯。
三、原審判決上訴人應給付被上訴人12,911,116元本息，而駁回
    被上訴人其餘之訴。上訴人就原審判決所命給付超過
    2,308,885 元本息部分（即林邱運妹部分）聲明不服，求為
    廢棄原審該部分之判決，就廢棄部分駁回被上訴人在第一審
    之訴；被上訴人則求為判決駁回上訴。
四、上訴人對於被上訴人主張其曾出具承諾書，約定「美濃博士
    村」房貸戶如遲延繳款致房地遭拍賣，願就被上訴人不足受
    償之本金、利息負連帶清償之責，及林邱運妹房地遭拍賣後
    ，被上訴人未受償之本金及利息為2,308,885 元，並不爭執
    ，且自認上開承諾書上印文為上訴人公司印文（原審卷17至
    19 頁 、21頁），惟以：該用原子筆書寫之文字部分，是先
    蓋完公司印章之後，被上訴人才以原子筆書寫等語置辯。是
    兩造所爭執者為，林邱運妹是否為上訴人承諾擔保之貸款戶
    ？即上開承諾書附件之「整批房貸分戶名冊」上，手寫部分
    之「林邱運妹」戶名上上訴人印文係於填載後為確認內容始
    用印，或名冊製作完成時原即加蓋印文，其後始由被上訴人
    擅自手寫填載「林邱運妹」戶名？經查：
  (一)上訴人抗辯整批房貸分戶名冊上「林邱運妹」戶名手寫字跡
    部分係先加蓋左下角之公司印文後再書寫，聲請鑑定「用印
    及字跡之先後」，兩造並同意由本院指定鑑定機關為鑑定（
    本院卷46頁）。則依據民事訴訟法第326 條第2 項立法之精
    神，兩造於鑑定機關出具鑑定意見之後，自不得因鑑定結果
    對其不利，再爭執鑑定機關之專業能力，空言聲請另送請鑑
    定。故而上訴人就本院送請法務部調查局鑑定結果不服，聲
    請求送他機關再為鑑定，即不應准許，先予敘明。
  (二)本件經送請法務部調查局，就爭執之「整批房貸分戶名冊」
    ，鑑定係先加蓋左下角之上訴人公司大、小章印文，或先書
    寫「林邱運妹」戶名（序號22）等字跡，據覆：該「整批房
    貸分戶名冊」左下角大、小章印文與「序號22」欄內手寫字
    跡之先後關係，依印痕與筆劃相交處之特徵研判，認係先寫
    字後蓋印等語，有鑑定通知書及鑑定分析圖為可參（本院卷
    57至58頁），該鑑定係以實體顯微鏡檢視方法為之，將待鑑
    物品與對照組相互檢視比對，鑑定機關並作有放大照片作說
    明，所為判斷自足憑信。參以：證人即經辦之被上訴人公
    司經理丙○○證稱：上訴人交付「整批房貸分戶名冊」時，
    沒有編號22「林邱運妹」這戶，只有到編號21，編號22是87
    年7 月分要辦貸款才加上去；編號19、20、22等3 戶是一起
    到銀行辦貸款，比其他戶晚；針對「美濃博士村」這批案子
    ，因為該地區後手市場偏弱，只要建設公司辦分戶貸款都要
    與貸款戶連帶負清償責任，由建設公司出具承諾書；我當時
    加上手寫部分上訴人有蓋章確認，就是左下角的印章（本院
    卷45至46頁）；林邱運妹辦理貸款時，已提供連帶保證人
    許毓彬，因年齡已逾65歲，屬徵信異常事項，故經被上訴人
    於貸款申請書之「個人授信批覆書」上批示「貸放後2 天內
    補建商出具之承諾書」，亦有被上訴人提出之「個人授信批
    覆書」為憑（本院卷82頁）；前揭「整批房貸分戶名冊」
    上，在右下角已蓋有上訴人公司之大、小章（本院卷55頁）
    ，已足以表示係上訴人公司所出具，衡情無在左下角另外加
    蓋印文之必要等情。足認林邱運妹戶名部分固係在上訴人提
    出承諾書之後再書寫加入該名冊，但係上訴人為確認該記載
    ，始在其上加蓋公司大、小章印文。故而，上訴人自應就林
    邱運妹之房屋貸款債務負連帶清償責任。
  (三)上訴人於本院送請法務部調查局鑑定後，爭執分戶名冊上公
    司大、小章印文之真正。惟依民事訴訟法第279 條第3 項規
    定，自認之撤銷，除別有規定外，以自認人能證明與事實不
    符者，始得為之。上訴人既已自認系爭承諾書上其公司大、
    小章印文之真正（原審卷17頁），且據上揭法務部調查局鑑
    定結果，亦僅表示承諾書與分戶名冊上上訴人公司大、小章
    ，「或因印色汙積、紋線粗化，或受其上印戳文字所干擾，
    致均難以辨識其紋線細部特徵，故無法鑑定異同」之旨，自
    不得據該鑑定結果以證明其自認與事實不符，而不得撤銷其
    所為自認。是以上訴人再爭執分戶名冊上印文真正，即屬無
    據。
  (四)上訴人另辯稱：依銀行法第12-1條規定，銀行辦理自用住宅
    放款及消費性放款，已取得足額擔保時，不得以任何理由要
    求借款人提供連帶保證人。被上訴人就系爭房屋貸款已取得
    房地作為擔保，不得再要求上訴人就該批房貸戶負擔連帶清
    償責任等語。按銀行法第12條之1 係於89年11月1 日公布增
    訂，且無溯及適用之規定，則於該條文生效前所簽訂之「自
    用住宅放款」或「消費性放款」契約，在契約屆滿日前，仍
    屬有效契約，借款人或連帶保證人尚不得據該條以為主張。
    上訴人於87年7 月3 日出具系爭承諾書，所擔保之林邱運妹
    貸款，期間自87年7 月7 日至107 年7 月7 日，即在該銀行
    法第12條之1 增訂生效之前簽訂，上訴人自不得依其後生效
    之銀行法第12條之1 之規定，主張契約違反強行規定而無效
    。
五、綜上所述，被上訴人依消費借貸及連帶保證之法律關係，請
    求上訴人給付林邱運妹未清償之借款0000000 元及自93年11
    月23日起至清償日止，按週年利率5 ％計算之利息，即屬正
    當，應予准許。原審判命上訴人如數給付，於法並無不合。
    上訴意旨指摘原判決不當，求予廢棄改判，為無理由，應予
    駁回其上訴。
據上論結，本件上訴為無理由，依民事訴訟法第449 條第1 項、
第78條，判決如主
中    華    民    國    95    年    6     月    30    日
                            民事第六庭
                                審判長法官 許明進
                                法      官 朱玲瑤
                                法      官 謝肅珍
以上正本證明與原本無異。
如對本判決上訴，須於判決送達後20日內向本院提出上訴狀，其
未表明上訴理由者，應於上訴後20日內向本院提出上訴理由書（
均須按他造當事人之人數附繕本）。上訴時應提出委任律師或具
有律師資格之人之委任狀，並依附註條文規定辦理。
中    華    民    國    95    年    6     月    30    日
                                書  記   官 廖素珍
附註：民事訴訟法第466 條之1 ：對於第二審判決上訴，上訴人
應委任律師為訴訟代理人，但上訴人或其法定代理人具有律師資
格者，不在此限。
上訴人之配偶、三親等內之血親、二親等內之姻親，或上訴人為
法人、中央或地方機關時，其所屬專任人員具有律師資格並經法
院認適當者，亦得為第三審訴訟代理人。第1 項但書及第2 項情
形，應於提起上訴或委任時釋明之。


司法院資訊處製作；財團法人民間司法改革基金會備份。
